---
title: "newton_one"
author: "Pavel Šenovský"
date: "2026-09-30"
output: html_document
---

```{r setup, include=FALSE}
knitr::opts_chunk$set(echo = TRUE)

# analýza potřebných analytických balíků - chybějící doinstalovat
# (první řádek pro dplyr v tomto dokumentu, zbytek pro třídu DataNewton)
packages <- c("dplyr", "jsonlite", "lubridate", "tibble", "tidyr", "purrr", "R6")
install.packages(setdiff(packages, rownames(installed.packages())))

library("dplyr")
library("jsonlite")
library("lubridate")
library("tibble")
library("tidyr")
library("purrr")
library("R6")

# celý převod dat je zabalený v R6 třídě DataNewton, dokument ji už jen používá.
# Kořen projektu hledáme od pracovního adresáře vzhůru (při překladu je pracovním
# adresářem adresář tohoto Rmd), aby šel dokument přeložit odkudkoliv
najdi_koren <- function(start) {
  while (!file.exists(file.path(start, "src", "R", "data_newton.R"))) {
    nadrazena <- dirname(start)
    if (identical(nadrazena, start)) {
      stop("Kořen projektu (složka src/R) se nepodařilo najít.", call. = FALSE)
    }
    start <- nadrazena
  }
  normalizePath(start)
}

KOREN <- najdi_koren(normalizePath(getwd()))

source(file.path(KOREN, "src", "R", "data_newton.R"))

soubor <- file.path(KOREN, "data", "torando_spojene_Gemma4-12b.jsonl")
soubor_zdroju <- file.path(KOREN, "data", "zdroje.csv")
```

## Načtení dat

Veškeré načtení a převod dat je zabalený v R6 třídě `DataNewton`
(`src/R/data_newton.R`), tento dokument ji už jen používá. Konstruktor načte
soubor `torando_spojene_Gemma4-12b.jsonl` (formát JSON Lines - jeden JSON objekt
na řádek), přidá sloupec `ID` s pořadovým číslem záznamu a provede všechny kroky
převodu popsané níže. Zdrojová data se přitom nijak nemění, všechny úpravy
vznikají až v paměti.

```{r načtení dat}
newton <- DataNewton$new(soubor)

newton
```

Instance `newton` nabízí čtyři tabulky:

- `newton$zpravy` - zprávy s jednotnými typy hodnot,
- `newton$ner` - entity nalezené modelem v dlouhém formátu,
- `newton$klicova_slova` - klíčová slova nalezená modelem v dlouhém formátu,
- `newton$zdroje` - číselník zdrojů.

Kromě těchto tabulek má i pomocné metody: `prehled()` pro kontrolní výpis,
`bez_entit()` a `s_metadaty()` pro práci s entitami a `ulozit_zdroje()` pro export.

## Přehled dat

Kontrolní výpis shrnuje celý dokument najednou - počty záznamů, prázdné hodnoty,
rozložení sentimentu a dezinformací, kontrolu NER i klíčových slov a články
bez nalezených entit.

```{r přehled}
newton$prehled()
```

## Sjednocení typů a hodnot

Zdrojová data slučují dva různé způsoby zápisu. Převážná většina záznamů
pochází z automatické analýzy, tři záznamy jsou ručně zanasené
(`Manuálně = "A"`, kód článku `tornádo2021_2`, `tornádo2021_3`, `tornádo2021_9`).
Ty se liší formátem a mají prázdné hodnoty, proto je třída sjednotí, aby šly
dál agregovat. Každý krok má vlastní privátní metodu.

### Datum publikování

Ručně zanacené záznamy mají datum ve formátu `25.6.2021`, automatické
v ISO formátu `2021-06-25`. Metoda `sjednotit_datum()` rozpozná oba formáty
a převede sloupec na skutečný typ `Date`. V tomto souboru jsou všechny záznamy
z jednoho dne (`r unique(format(newton$zpravy[["Datum publikování"]], "%Y-%m-%d"))`),
takže se převod projeví hlavně na změně typu sloupce.

### Paywall

`jsonlite` načte sloupec jako text, protože část hodnot není logická.
Metoda `sjednotit_paywall()` sjednotí sloupec na logický typ, přičemž prázdné
hodnoty a `"ne"` znamenají `FALSE`. Za paywallem je `r sum(newton$zpravy$Paywall, na.rm = TRUE)`
z `r nrow(newton$zpravy)` článků.

### Dosah

U ručně zanacených záznamů je místo čísla prázdný řetězec. Metoda
`sjednotit_dosah()` převede sloupec na číselný typ a prázdné hodnoty nahradí `NA`
(u `r sum(is.na(newton$zpravy$Dosah))` záznamů).

### Prázdné hodnoty na NA

Ručně zanacené záznamy mají v řadě sloupců prázdný řetězec místi skutečné
hodnoty. Metoda `nahradit_prazdne()` je nahradí `NA`, aby se daly filtrovat
a agregovat jednotně. Počty `NA` v jednotlivých sloupcích jsou v části
*Prázdné hodnoty (NA)* kontrolního výpisu výše; sloupce `NER_LLM`
a `klíčová slova_LLM` se nepočítají, protože obsahují vnořené hodnoty.

### Jednotné názvosloví sentimentu

V datech jsou dva paralelní sloupce se sentimentem a každý používá jinou
velikost písmen:

- `Sentiment` - původní model, hodnoty `Neutrální`, `Negativní`, `Pozitivní`
- `sentiment_LLM` - model Gemma4-12b, hodnoty `neutrální`, `negativní`, `pozitivní`

Metoda `sjednotit_sentiment()` sjednotí velikost písmen na malá a přejmenuje
hodnoty na jednotné názvy bez diakritiky. Sloupce se pak dají přímo porovnávat.

```{r porovnání obou sentimentů}
shoda <- table(Sentiment = newton$zpravy$Sentiment,
               sentiment_LLM = newton$zpravy$sentiment_LLM,
               useNA = "ifany")

shoda

# shoda obou modelů na záznamech, které mají sentiment vyplněný u obou
vyplnene <- !is.na(newton$zpravy$Sentiment) & !is.na(newton$zpravy$sentiment_LLM)
stejne <- vyplnene & newton$zpravy$Sentiment == newton$zpravy$sentiment_LLM

sprintf("Oba modely se shodují u %.1f %% záznamů (%d z %d).",
        100 * mean(stejne), sum(stejne), sum(vyplnene))
```

Shoda je tedy jen částečná. Největší rozdíly vznikají u záznamů označených
původním modelem jako `neutralni` - u většiny z nich LLM určil konkrétnější
sentiment (`negativni` nebo `pozitivni`). Sloupce se dají přímo porovnávat,
pro výpočty je ale vhodné zvolit jeden z nich a nezaměňovat je.

### Dezinformace

Sloupec `dezinformace_LLM` používá hodnoty `ano` / `ne`, u ručně zanacených
záznamů je prázdný. Metoda `sjednotit_dezinformace()` sjednotí hodnoty na malá
písmena, tedy na `ano` / `ne` / `NA`. Model označil jako dezinformační
`r sum(newton$zpravy$dezinformace_LLM == "ano", na.rm = TRUE)` záznamů.

## Dataframe NER

Sloupec `NER_LLM` `jsonlite` nerozdělí - zůstává jeden sloupec,
který je sám o sobě `data.frame` o rozměru `r nrow(newton$zpravy$NER_LLM)` × `r ncol(newton$zpravy$NER_LLM)`
(vnitřní sloupce `r paste(names(newton$zpravy$NER_LLM), collapse = ", ")`),
kde každý sloupec obsahuje seznam nalezených entit daného typu.
`klíčová slova_LLM` ponechá jako sloupec typu `list`.

Pro další agregaci je potřeba oba převést do **dlouhého formátu**. Metoda
`prevest_ner()` dělá převod v čtyřech krocích: `bind_cols` vloží vnořený
`data.frame` vedle `ID` jako široký rámec, `pivot_longer` ho otočí do dlouhého
formátu a pojmenuje jednotlivé sloupce do `typ`, `unnest` rozbalí zbylé seznamy
na jednotlivé řádky a `filter` odstraní prázdné výsledky (články, u kterých
model daný typ entity nenašel).

```{r dlouhy NER}
ner <- newton$ner

head(ner)
```

Výsledek má jeden řádek = jedna entita jednoho článku, se sloupci `ID` (odkaz
na článek v `newton$zpravy`), `typ` a `entita`.

```{r kontrola NER}
nrow(ner)
count(ner, typ, sort = TRUE)
n_distinct(ner$ID)
```

Dataframe `ner` obsahuje `r nrow(ner)` řádků, `r n_distinct(ner$entita)` různých
názvů entity a pokrývá `r n_distinct(ner$ID)` z `r nrow(newton$zpravy)` článků.
Nejčastěji model nachází geopolitická místa (`GPE`) a organizace (`ORG`).

Zbývajících `r nrow(newton$zpravy) - n_distinct(ner$ID)` článků nemá žádnou
dosaženou entitu - nejde o chybu převodu, ale o výstup modelu, který
v těchto článcích nic nenašel (všechny mají prázdné `NER_LLM`). Metoda
`bez_entit()` je vrací:

```{r clanky bez entit}
newton$bez_entit()
```

Sloupec `ID` slouží jako cizí klíč do `newton$zpravy`, takže se dá libovolně
propojit s metadaty článku. Metoda `s_metadaty()` to dělá za nás
(Název, Zdroj, Datum publikování):

```{r pripojeni metadat}
head(newton$s_metadaty())
```

## Dataframe klíčových slov

Sloupec `klíčová slova_LLM` je na rozdíl od `NER_LLM` jen sloupec typu `list`,
kde každý prvek obsahuje textový vektor nalezených klíčových slov.
Metoda `prevest_klicova_slova()` ho rozbalí na jednotlivé řádky - jeden řádek
= jedno klíčové slovo jednoho článku - a hned vedle původního zápisu přidá
normalizovaný sloupec `klicove_slovo_norm` s malými písmeny.

```{r dlouha klicova slova}
klicova_slova <- newton$klicova_slova

head(klicova_slova)
```

```{r kontrola klicovych slov}
nrow(klicova_slova)
n_distinct(klicova_slova$klicove_slovo)
n_distinct(klicova_slova$ID)
```

Dataframe `klicova_slova` obsahuje `r nrow(klicova_slova)` výskytů
`r n_distinct(klicova_slova$klicove_slovo)` různých klíčových slov
v `r n_distinct(klicova_slova$ID)` z `r nrow(newton$zpravy)` článků.
Jediný článek bez klíčových slov je ID `r setdiff(newton$zpravy$ID, klicova_slova$ID)`,
který zároveň nemá ani nalezené entity - jde o živý přenos
z e15.cz bez analyzovaného textu.

```{r nejcastejsi klicova slova}
head(count(klicova_slova, klicove_slovo, sort = TRUE), 15)
```

### Velikost písmen u klíčových slov

Na rozdíl od sloupců se sentimentem zde **velikost písmen nese význam** -
model psal vlastní jména s velkým písmenem (`Morava`, `Česká republika`)
a obecná slova malým (`tornádo`, `pomoc`). Původní tváření proto ponecháváme
v `klicove_slovo` a pro agregaci bez rozlišování velikosti písmen slouží
normalizovaný sloupec `klicove_slovo_norm`:

```{r normalizace klicovych slov}
head(count(klicova_slova, klicove_slovo_norm, sort = TRUE), 15)
```

Rozdíl mezi `r n_distinct(klicova_slova$klicove_slovo)` různými hodnotami
a `r n_distinct(klicova_slova$klicove_slovo_norm)` po normalizaci ukazuje,
kolik variant psaných pouze velikostí písmen v datech zůstává - například
`Česká republika` a `česká republika` se v datech vyskytují jako dvě různé hodnoty.

## Výsledek

`r nrow(newton$zpravy)` záznamů, `r ncol(newton$zpravy)` sloupců, z toho
`r sum(newton$zpravy[["Manuálně"]] == "A", na.rm = TRUE)` ručně zanacených.
Zbývající sloupce jsou textové metadatum článků (`Název`, `Zdroj`,
`Kód článku`, `Země`, ...) a dva sloupce typu `list`/`data.frame` s výstupem
LLM analýzy - `NER_LLM` a `klíčová slova_LLM` - převedené do dlouhého
formátu v tabulkách `newton$ner` a `newton$klicova_slova`.

```{r přehled dat}
glimpse(newton$zpravy)
```

## Export zdrojů

Číselník zdrojů je k dispozici přímo v instanci (`newton$zdroje`) a metodou
`ulozit_zdroje()` ho lze uložit do CSV souboru se středníkovým oddělovačem.

```{r export zdrojů}
head(newton$zdroje)

newton$ulozit_zdroje(soubor_zdroju)
```