---
title: "newton_one"
author: "Pavel Šenovský"
date: "2026-09-30"
output: html_document
---

```{r setup, include=FALSE}
knitr::opts_chunk$set(echo = TRUE)

# analýza potřebných analytických balíků - chybějící doinstalovat
packages <- c("dplyr", "jsonlite", "lubridate", "tibble", "tidyr", "purrr")
install.packages(setdiff(packages, rownames(installed.packages())))

library("dplyr")
library("jsonlite")
library("lubridate")
library("tibble")
library("tidyr")
library("purrr")
```

## Import JSONL

Následující blok načte data ze souboru `torando_spojene_Gemma4-12b.jsonl`
(formát JSON Lines - jeden JSON objekt na řádek) a přidá sloupec `ID`
s pořadovým číslem záznamu.

```{r načtení dat}
soubor <- "torando_spojene_Gemma4-12b.jsonl"

zpravy <- stream_in(file(soubor), pagesize = 10000) %>%
  mutate(ID = row_number())

nrow(zpravy)
```

Sloupec `NER_LLM` přitom `jsonlite` nerozdělí - zůstává jeden sloupec,
který je sám o sobě `data.frame` o rozměru `r nrow(zpravy$NER_LLM)` × `r ncol(zpravy$NER_LLM)`
(vnitřní sloupce `r paste(names(zpravy$NER_LLM), collapse = ", ")`),
kde každý sloupec obsahuje seznam nalezených entit daného typu.
`klíčová slova_LLM` ponechá jako sloupec typu `list`.

## Sjednocení typů a hodnot

Zdrojová data slučují dva různé způsoby zápisu. Převážná většina záznamů
pochází z automatické analýzy, tři záznamy jsou ručně zanasené
(`Manuálně = "A"`, kód článku `tornádo2021_2`, `tornádo2021_3`, `tornádo2021_9`).
Ty se liší formátem a mají prázdné hodnoty, proto je následujícími kroky
sjednocujeme, aby šly dál agregovat.

### Datum publikování

Ručně zanacené záznamy mají datum ve formátu `25.6.2021`, automatické
v ISO formátu `2021-06-25`. `parse_date_time` s nabídkou obou
možností rozpozná oba formáty a převede je na skutečný typ `Date`.

```{r sjednocení data}
zpravy <- zpravy %>%
  mutate(`Datum publikování` = as.Date(parse_date_time(
    x = `Datum publikování`,
    orders = c("Ymd", "dmy"),
    trunc = 2
  )))

class(zpravy$`Datum publikování`)
table(format(zpravy$`Datum publikování`, "%Y-%m-%d"), useNA = "ifany")
```

### Paywall

`jsonlite` načte sloupec jako text, protože část hodnot není logická.
Sjednotíme na logický typ, přičemž prázdné hodnoty a `"ne"` znamenají `FALSE`.
Text i logickou hodnotu nejprve převedeme na text, aby šly porovnat.

```{r sjednocení paywallu}
zpravy <- zpravy %>%
  mutate(Paywall = {
    p <- tolower(trimws(as.character(Paywall)))
    case_when(
      p %in% c("true", "ano", "1", "yes")  ~ TRUE,
      p %in% c("false", "ne", "0", "no")   ~ FALSE,
      TRUE                                 ~ NA
    )
  })

table(zpravy$Paywall, useNA = "ifany")
```

### Dosah

U ručně zanacených záznamů je místo čísla prázdný řetězec. Převedeme na
číselný typ a prázdné hodnoty nahradíme `NA`.

```{r sjednocení dosahu}
zpravy <- zpravy %>%
  mutate(Dosah = as.numeric(ifelse(trimws(as.character(Dosah)) == "", NA,
                                   as.character(Dosah))))

summary(zpravy$Dosah)
```

### Prázdné hodnoty na NA

Ručně zanacené záznamy mají v řadě sloupců prázdný řetězec místi skutečné
hodnoty. Nahradíme je `NA`, aby se daly filtrovat a agregovat jednotně.

```{r sjednocení prázdných hodnot}
zpravy <- zpravy %>%
  mutate(across(where(is.character),
                ~ na_if(trimws(.x), "")))

colSums(is.na(zpravy))
```

### Jednotné názvosloví sentimentu

V datech jsou dva paralelní sloupce se sentimentem a každý používá jinou
velikost písmen:

- `Sentiment` - původní model, hodnoty `Neutrální`, `Negativní`, `Pozitivní`
- `sentiment_LLM` - model Gemma4-12b, hodnoty `neutrální`, `negativní`, `pozitivní`

Sjednotíme velikost písmen na malá a přejmenujeme na jednotné názvy bez diakritiky.

```{r sjednocení sentimentu}
zpravy <- zpravy %>%
  mutate(
    Sentiment = tolower(trimws(Sentiment)),
    sentiment_LLM = tolower(trimws(sentiment_LLM)),
    Sentiment = recode(Sentiment, "negativní" = "negativni",
                                 "pozitivní" = "pozitivni",
                                 "neutrální" = "neutralni"),
    sentiment_LLM = recode(sentiment_LLM, "negativní" = "negativni",
                                     "pozitivní" = "pozitivni",
                                     "neutrální" = "neutralni")
  )

print(table(zpravy$Sentiment, useNA = "ifany"))
print(table(zpravy$sentiment_LLM, useNA = "ifany"))
```

Sloupce `Sentiment` a `sentiment_LLM` se nyní dají přímo porovnávat.
Původní zdrojová data zůstávají v nezměněném souboru.

```{r porovnání obou sentimentů}
table(Sentiment = zpravy$Sentiment, sentiment_LLM = zpravy$sentiment_LLM,
      useNA = "ifany")
```

### Dezinformace

Sloupec `dezinformace_LLM` používá hodnoty `ano` / `ne`, u ručně zanacených
záznamů je prázdný. Sjednotíme na hodnoty `ano` / `ne` / `NA`.

```{r sjednocení dezinformací}
zpravy <- zpravy %>%
  mutate(dezinformace_LLM = tolower(trimws(dezinformace_LLM)))

table(zpravy$dezinformace_LLM, useNA = "ifany")
```

## Dataframe NER

Sloupec `NER_LLM` je vnořený `data.frame` - má řádky odpovídající článkům
a sloupce pojmenované podle typů entit, přičemž každý z nich obsahuje
seznam nalezených hodnot. Pro další agregaci je potřeba ho převést
do **dlouhého formátu**: jeden řádek = jedna entita jednoho článku,
se sloupci `ID` (odkaz na článek v `zpravy`), `typ` a `entita`.

```{r dlouhy NER}
typy_ner <- c("DATE", "FAC", "GPE", "LOC", "ORG", "PER")

ner <- tibble(ID = zpravy$ID) %>%
  bind_cols(as_tibble(zpravy$NER_LLM)) %>%
  pivot_longer(cols = all_of(typy_ner), names_to = "typ", values_to = "hodnoty") %>%
  unnest(hodnoty) %>%
  filter(!is.na(hodnoty), hodnoty != "") %>%
  rename(entita = hodnoty)

head(ner)
```

Převod probíhá ve čtyřech krocích: `bind_cols` vloží vnořený `data.frame`
vedle `ID` jako široký rámec, `pivot_longer` ho otočí do dlouhého formátu
a pojmenuje jednotlivé sloupce do `typ`, `unnest` rozbalí zbylé seznamy
na jednotlivé řádky a `filter` odstraní prázdné výsledky (články,
u kterých model daný typ entity nenašel).

```{r kontrola NER}
nrow(ner)
count(ner, typ, sort = TRUE)
n_distinct(ner$ID)
```

Dataframe `ner` obsahuje `r nrow(ner)` řádků, `r n_distinct(ner$entita)` různých
názvů entity a pokrývá `r n_distinct(ner$ID)` z `r nrow(zpravy)` článků.
Zbývajících `r nrow(zpravy) - n_distinct(ner$ID)` článků nemá žádnou
dosaženou entitu - nejde o chybu převodu, ale o výstup modelu, který
v těchto článcích nic nenašel (všechny mají prázdné `NER_LLM`):

```{r clanky bez entit}
zpravy %>%
  filter(!ID %in% ner$ID) %>%
  select(ID, `Kód článku`, Název, Zdroj)
```

Sloupec `ID` slouží jako cizí klíč do `zpravy`, takže se dá libovolně
propojit s metadaty článku:

```{r pripojeni metadat}
ner %>%
  left_join(zpravy %>% select(ID, Název, Zdroj, `Datum publikování`),
            by = "ID") %>%
  head()
```

## Dataframe klíčových slov

Sloupec `klíčová slova_LLM` je na rozdíl od `NER_LLM` jen sloupec typu `list`,
kde každý prvek obsahuje textový vektor nalezených klíčových slov. Stačí ho
rozbalit na jednotlivé řádky - jeden řádek = jedno klíčové slovo jednoho
článku, se sloupci `ID` (odkaz na článek v `zpravy`) a `klicove_slovo`.

```{r dlouha klicova slova}
klicova_slova <- zpravy %>%
  select(ID, `klíčová slova_LLM`) %>%
  unnest(`klíčová slova_LLM`, keep_empty = FALSE) %>%
  rename(klicove_slovo = `klíčová slova_LLM`) %>%
  filter(!is.na(klicove_slovo), klicove_slovo != "")

head(klicova_slova)
```

```{r kontrola klicovych slov}
nrow(klicova_slova)
n_distinct(klicova_slova$klicove_slovo)
n_distinct(klicova_slova$ID)
```

Dataframe `klicova_slova` obsahuje `r nrow(klicova_slova)` výskytů
`r n_distinct(klicova_slova$klicove_slovo)` různých klíčových slov
v `r n_distinct(klicova_slova$ID)` z `r nrow(zpravy)` článků.
Jediný článek bez klíčových slov je ID `r setdiff(zpravy$ID, klicova_slova$ID)`,
který zároveň nemá ani nalezené entity - jde o živý přenos
z e15.cz bez analyzovaného textu.

```{r nejcastejsi klicova slova}
head(count(klicova_slova, klicove_slovo, sort = TRUE), 15)
```

### Velikost písmen u klíčových slov

Na rozdíl od sloupců se sentimentem zde **velikost písmen nese význam** -
model psal vlastní jména s velkým písmenem (`Morava`, `Česká republika`)
a obecná slova malým (`tornádo`, `pomoc`). Ponechali jsme proto původní
tváření. Pokud je potřeba sjednotit (`Česká republika` a `česká republika`
se v datech vyskytují jako dvě různé hodnoty), je možné agregovat
nad sloupcem `klicove_slovo_norm`:

```{r normalizace klicovych slov}
klicova_slova <- klicova_slova %>%
  mutate(klicove_slovo_norm = tolower(klicove_slovo))

klicova_slova %>%
  count(klicove_slovo_norm, sort = TRUE) %>%
  head(15)
```

Rozdíl mezi `r n_distinct(klicova_slova$klicove_slovo)` různými hodnotami
a `r n_distinct(klicova_slova$klicove_slovo_norm)` po normalizaci ukazuje,
kolik variant psaných pouze velikostí písmen v datech zůstává.

## Výsledek

`r nrow(zpravy)` záznamů, `r ncol(zpravy)` sloupců, z toho
`r sum(zpravy$Manuálně == "A", na.rm = TRUE)` ručně zanacených.
Zbývající sloupce jsou textové metadatum článků (`Název`, `Zdroj`,
`Kód článku`, `Země`, ...) a dva sloupce typu `list`/`data.frame` s výstupem
LLM analýzy - `NER_LLM` a `klíčová slova_LLM` - převedené do dlouhého
formátu v datafrech `ner` a `klicova_slova`.

```{r přehled dat}
glimpse(zpravy)
```

## Export zdrojů

```{r export zdrojů}
t <- unique(zpravy$Zdroj) %>%
  sort()
zdroje <- data.frame(seq_len(length(t)), t)
colnames(zdroje) <- c("ID", "zdroj")
write.csv2(zdroje, file = "zdroje.csv", sep = ";", row.names = FALSE)
```

